【裁判字號】    99,台上,590
【裁判日期】    990128
【裁判案由】    違反貪污治罪條例
【裁判全文】
最高法院刑事判決              九十九年度台上字第五九０號
上  訴  人  台灣高等法院高雄分院檢察署檢察官
上  訴  人
即  被  告  甲○○
選任辯護人  陳里己律師
            楊啟志律師
            陳勁宇律師
被      告  乙○○
選任辯護人  楊四海律師
被      告  丙○○
上列上訴人等因被告等違反貪污治罪條例案件，不服台灣高等法
院高雄分院中華民國九十八年十一月十七日第二審判決（九十八
年度上訴字第八００號，起訴案號：台灣屏東地方法院檢察署九
十五年度偵字第七二九三號、九十六年度偵字第八五一號），提
起上訴，本院判決如下：
    主  文
原判決撤銷，發回台灣高等法院高雄分院。
    理  由
本件原判決認定上訴人即被告甲○○、被告乙○○及丙○○有原
判決事實欄所載犯行，因而撤銷第一審之科刑判決，改判仍論處
甲○○、丙○○共同犯公務員對於主管之事務直接圖利罪刑（甲
○○處有期徒刑六年六月、丙○○免刑）；乙○○共同連續犯公
務員登載不實罪刑，固非無見。
惟查：(一)、審理事實之法院對於被告有利、不利之證據應一律注
意，詳為調查，綜合全案證據資料，本於經驗法則以定其取捨，
並將取捨證據及得心證之理由於判決內詳為說明，如援引有利於
被告之證據而為被告有利之認定，對於不利之證據未能證明不足
採取之理由，並未予說明，均難謂於法無違。甲○○於偵查中即
證稱：原先包商陳佳琦所種植者是綠色的榕樹，與滿月榕的葉子
顏色不一樣，滿月榕的葉子是黃黃的，很好區辨，包商陳報完工
後不久，約在民國九十二年八月十一日至十五日間，伊在辦公室
有跟乙○○說包商種下去的樹種與滿月榕不同，葉子的顏色不一
樣，伊有叫乙○○去參考前一案九十一年度工程的樹種（即滿月
榕）等語（見偵字第七二九三號卷第五十六頁），核與丙○○於
第一審審理時證稱：一開始伊也不知道如何辨別滿月榕，是甲○
○覺得有異，叫伊去問，時間是在初驗前，甲○○有找伊與乙○
○，甲○○拿實際的滿月榕與黃金榕給伊等看，甲○○說連這麼
簡單的差異都不會分辨，甲○○是把樹木放在辦公室茶几上等語
相符（見第一審卷第三００頁反面），足見甲○○上開所證於辦
理本件工程初驗前，確有告知乙○○包商所種植之榕樹，與契約
約定之滿月榕不同等情，似非無據；參以證人林傳貴於偵查中亦
證稱：伊賣滿月榕的時候（即於九十二年八月十五日販賣予佳崎
企業社，用以栽種於本案時），樹株為六十公分，特徵很明顯，
新葉都是泛紅色等語（見偵字第七二九三號卷第七十一頁）。益
徵本工程於包商栽種時，契約約定之六十公分滿月榕（本工程滿
月榕之規格為「H60cmW20cm」〈見原判決書第二頁第十三行〉）
，與一般綠色之榕樹確有明顯不同之特徵。乙○○雖辯稱：伊無
法分辨滿月榕與黃金榕之差異，驗收時亦未就樹種加以辨識等語
。然乙○○係經甲○○指派負責本工程之初驗，此有簽辦單在卷
可查（見他字第二三七號卷第七十二頁反面），而驗收結果若與
契約、圖說、貨樣規定不符者，即應通知廠商限期改善、拆除、
重作、退貨或換貨，政府採購法第七十二條第一項定有明文。是
乙○○至現場查驗時，對於驗收標的物是否符合契約之約定，自
有審慎查證之義務，而其事先既經甲○○告知包商所栽種者並非
契約約定之滿月榕，並提出樣本告知兩者之不同，其若因未具備
此部分之專門知識而無從辨別，本應邀集本工程之監工丙○○會
同查驗，亦可要求包商提出滿月榕之產地證明，遑論現場附近更
有前案（即九十一年發包之工程）種植之滿月榕可供對照，且該
應驗收之現場樹種又有包商栽種之黃金榕及滿月榕可為比對，詎
其竟單獨一人會同包商至現場勘查，且未攜帶任何有關本件工程
驗收之資料，則其是否僅止於清點植栽數量，而未發現上述樹種
之有異？其在卷附之經濟部工業局屏南工業區服務中心（下稱屏
南中心）初驗紀錄（見他字第二三七號卷第七十四頁）上記載「
查驗施工長度及厚度、種植苗木數量均符合規定」，並在「與契
約、圖說、貨樣規定相符」欄勾選後簽名，能否謂無圖利之犯意
，即有可疑。原判決對上開不利於乙○○之事證，未詳予審酌，
即以丙○○於第一審審理時證稱：甲○○有向伊及乙○○提示兩
種榕樹之差別等語，縱令屬實，但乙○○於實際驗收時亦可能仍
無法確實分辨，或因怠惰敷衍而未確實辨識，即於初驗紀錄上為
上開記載，自不能執此遽認乙○○有圖利廠商之犯意等由，資為
有利於乙○○之論據（見原判決書第十八頁倒數第七至三行），
自有判決理由不備之違誤。(二)、起訴書原記載佳琦企業行栽種本
件工程滿月榕樹種項目時，甲○○明知本件工程未依規定變更設
計或減少契約金額，竟先行同意佳琦企業行僅需栽種二千五百株
，而丙○○對於滿月榕特徵為新葉呈現泛紅褐色一事，甚為明白
，竟基於登載不實之犯意，明知佳琦企業行於九十二年八月五日
、六日、七日等三日間共僅栽種二千五百株之黃金榕樹苗而非滿
月榕，卻於九十二年八月五日、六日、七日，在其職掌之監工日
報表公文書上，填寫佳琦企業行種植一千七百株、一千八百十五
株、一千六百零五株滿月榕，足以生損害於經濟部所屬機關契約
執行、監督之正確性，並圖利佳琦企業行等情（見起訴書犯罪事
實欄二、(一)部分）。公訴檢察官並於第一審審理時陳稱：起訴書
犯罪事實欄關於監工日報表登載不實部分，所指之犯罪嫌疑人係
甲○○、丙○○，甲○○應是同謀共同正犯等語（見第一審卷第
二０一頁反面）；嗣於第一審又另提出補充理由書，修正、減縮
犯罪事實並變更起訴法條，明起訴書犯罪事實欄二、(一)部分之
犯罪嫌疑人應僅為林裕欽，且其此部分所為，係涉犯刑法第二百
十三條之公務員登載不實罪嫌、貪污治罪條例第四條第一項第三
款之浮報數量罪嫌，並說明林裕欽所犯之浮報數量罪與圖利罪間
有階段關係，為法規競合，僅論以特別規定之浮報數量罪等情，
有檢察官補充理由書附卷可憑（見第一審卷第二三三至二三五頁
）。原判決雖明「原起訴書認被告甲○○、丙○○亦共同涉犯
本件工程監工日報表登載不實及圖利部分，業經公訴人以補充理
由書予以減縮（實則檢察官僅限縮甲○○未涉嫌此部分），惟不
生撤回起訴之效力。查該減縮部分與本判決認定甲○○、丙○○
有罪部分，原起訴書認有裁判上一罪之關係，爰不另為無罪之諭
知。」等由（見原判決書第十六頁倒數第十至五行）。然甲○○
、丙○○被訴此部分之罪嫌，何以未構成犯罪，原判決並未明
其所憑，亦有理由欠備之違誤（檢察官嗣於第一審審理時又更正
稱：「限縮關於浮報罪構成要件部分，只論就被告等人偽造文書
及圖利行為」等語〈見第一審卷第三四七頁反面〉）。(三)、刑法
第二百十三條之公務員登載不實罪，以公務員所登載不實之事項
出於「明知」為前提要件，所謂明知，係指直接故意而言。原判
決事實認定「……（甲○○、丙○○）基於圖利佳琦企業行之犯
意聯絡，並與亦明知本件尚未依法會同相關人員辦理初驗或驗收
，卻貪圖便宜行事，但對樹種有異不知情之乙○○與簡秀桂、陳
延美，基於公務員登載不實之犯意聯絡，接續由簡秀桂列印『初
驗紀錄』表格，由乙○○填寫內容『查驗施工長度及厚度、種植
苗木數量均符合規定』，並勾選『與契約、圖說、貨樣規定相符
』欄後簽名……」等情（見原判決書第三頁倒數第九至三行），
並於理由欄說明「……此外，亦查無其他積極證據足以認定乙○
○明知樹種不對，而為圖利佳琦企業行……」等由（見原判決書
第十八頁倒數第三至一行）。似認乙○○係因「貪圖便宜行事」
而未能辨識樹種，故其於初驗紀錄上之「與契約、圖說、貨樣規
定相符」欄勾選後簽名，此部分應無登載不實之「直接故意」。
倘若無訛，原判決既認定並無證據足以證明乙○○明知樹種不符
，則甲○○於九十二年十月十七日收悉佳琦企業行函報撫育期滿
請點收移交之申請書（見偵字第二三七號卷第七十九頁）時，批
示由乙○○點收，乙○○至現場勘查之用意，若如其於偵查中所
辯，係查驗栽種之苗木有無枯死，數量有無減少等情（見偵字第
七二九三號卷第九十二頁），及陳佳琦於偵查中證稱：這個工程
請款後，尚有保固期間三個月，保固期滿後，苗木存活率百分之
百，就可以把保固金領回等情（見偵字第七二九三號卷第九十一
頁）。則乙○○既無從分辨樹種，其見佳琦企業行確有依約栽植
五千一百二十株之苗木，且均有存活，而在卷附之公文簽辦單（
見偵字第二三七號卷第七十八頁反面）上登載「均符合規定」等
語，似無明知為不實之事項而登載於職務上所掌公文書之犯意。
乃原判決事實就此部分，又認乙○○應係觸犯刑法第二百十三條
之罪（見原判決事實欄四之部分），不僅理由矛盾，且未明該
「均符合規定」之記載，究如何與事實不符，亦有違誤。再者，
卷附之「初驗紀錄」（見偵字第二三七號卷第七十四頁），並無
甲○○之簽名，原判決雖認甲○○亦應與乙○○、丙○○、簡秀
柱、陳延美就此部分之登載不實罪，同負共同正犯之罪責（見原
判決事實欄三之部分），然並未說明其認定之理由，亦有理由不
備之違法。(四)、原判決理由雖說明「本院審酌丙○○係甲○○之
屬下，迫於無奈而配合行事，其可責性較低，且其勇於檢舉而使
本案真相大白，為鼓勵檢舉不法，使犯罪無所遁形，並減少浪費
司法資源，本院認為應予免刑，始臻妥適，以勵來者。」等由（
見原判決書第十六頁第八至十二行）。然本件工程於九十二年十
月十七日經佳琦企業行就植栽部分之工程撫育期滿，申請屏南中
心點收完畢時，即告終結。而丙○○則係於九十四年三月二十四
日先以電子郵件向法務部調查局南部機動組（下稱南機組）檢舉
甲○○涉犯本件圖利罪嫌，嗣南機組於九十四年四月八日聯繫丙
○○是否願意配合製作檢舉筆錄，當時丙○○則表示尚在屏南中
心任職，故拒絕製作筆錄，亦未提供相關資料予南機組參考，嗣
於九十四年十二月二十二日始提出個人自白委屈書向經濟部工業
局檢舉等情，有南機組及經濟部工業局之函文暨該自白委屈書在
卷可查（見第一審卷第二五五至二五九、二六一至二六三頁）。
而依該自白委屈書所載，丙○○似因與甲○○不合，甲○○於九
十三年起每次均舉報丙○○為不適任人員，九十三年之考績並將
其評列為丙等，九十四年又有跡象顯示亦將丙○○之考績評為丙
等，其乃憤而提出本案之檢舉。綜觀丙○○檢舉本案之緣由，是
否如原判決所載之「勇於檢舉而使本案真相大白」，尚待商榷。
另依丙○○於第一審審理時所供：九十二年八月五日、六日、七
日在監工日報表上，填寫佳琦企業行種植一千七百株、一千八百
十五株、一千六百零五株等數目，是伊自己決定的，目的係要湊
足五千一百二十這個數量，甲○○事先並沒有指示伊要在那三天
湊足五千一百二十，因為結案一定要湊成五千一百二十，這是出
於配合甲○○，甲○○有以考績給伊壓力，但甲○○就監工日報
表部分，從頭到尾都沒有指示伊應如何處理等語（見第一審卷第
二０二頁反面、第二０三頁），是其於本案之所有作為，是否均
如原判決所稱「迫於無奈而配合行事，其可責性較低」，亦非無
疑。原判決此部分說明與卷內資料不盡相符，亦有未合。上訴意
旨指摘原判決違法，尚非全無理由，應認有發回更審之原因。至
原判決不另為無罪諭知部分（見原判決書第十六頁倒數第十行起
至第十九頁第三行），基於審判不可分原則，亦併予發回。
據上論結，應依刑事訴訟法第三百九十七條、第四百零一條，判
決如主文。
中    華    民    國  九十九  年    一    月  二十八  日
                      最高法院刑事第十三庭
                          審判長法官  賴  忠  星
                                法官  呂  丹  玉
                                法官  吳      燦
                                法官  蔡  名  曜
                                法官  葉  麗  霞
      本件正本證明與原本無異
                                      書  記  官
中    華    民    國  九十九  年    二    月    三    日
                                                     Ｍ

司法院資訊處製作；財團法人民間司法改革基金會備份。
